【裁判字號】    97,訴,990
【裁判日期】    980122
【裁判案由】    損害賠償
【裁判全文】
臺灣士林地方法院民事判決               97年度訴字第990號
原      告  東龍國際開發股份有限公司
法定代理人  丙○○
訴訟代理人  甲○○
被      告  乙○○
訴訟代理人  郭學廉律師
上列當事人間損害賠償事件，本院於民國97年12月25日言詞辯論
終結，判決如下：
    主  文
原告之訴駁回。
訴訟費用由原告負擔。
    事實及理由
一、原告主張：
（一）被告於民國97年2 月15日與伊簽訂「專案委託銷售契約書
      」（下稱系爭契約），委託伊銷售位於臺北市○○區○○
      段一小段「東方晶華」D 戶4 樓之房屋、基地及B2-5號車
      位（以下合稱系爭不動產），約定委託銷售期間自97年2
      月16日至同年5 月16日止，委託銷售價格為新臺幣（下同
      ）1,995 萬元。嗣訴外人黃美雲表示願以前揭價格出價購
      買系爭不動產，遂於同年4 月1 日與伊簽訂「買賣議價委
      託書」及「買賣定金收款憑證」，黃美雲並交付發票日97
      年4 月20日、票號BX0000000 號、受款人為被告、面額20
      0 萬元之支票1 紙（下稱系爭支票）予伊以為定金。伊多
      次連絡被告，並於同年4 月11日以存證信函通知被告前來
      履約，惟被告藉故不出售系爭不動產，不願在買賣定金收
      款憑證上簽認，復不與買方簽定不動產買賣契約書。查，
      依民法第153 條規定，不動產買賣非以訂定書面為必要，
      只要標的物及價金之意思表示合致即為成立，故被告雖未
      於黃美雲簽署之買賣訂金收款憑證上簽認，亦拒收黃美雲
      交付予伊之定金，然依系爭契約第5 條第1 項後段及第8
      條第2 項之約定，買方同意委託人之銷售條件而簽署買賣
      定金收款憑證，給付定金者，毋庸經委託人簽收，買賣契
      約已有效成立。是黃美雲於97年4 月1 日表示願以委託銷
      售價格購買，並交付系爭支票予伊作為定金時，即屬對原
      告欲出售系爭不動產之要約為承諾之意思表示，渠等間就
      標的物及價金之意思表示合致，買賣契約已成立生效，依
      系爭契約第5 條第1 項及民法第565 條規定，伊自請求被
      告給付服務報酬。又被告違約拒不履行出賣人義務，且將
      系爭不動產出售他人，依系爭契約第12條第1 項第3 款規
      定亦應給付伊按委託售價百分之6 計算之服務報酬。
（二）被告辯稱伊無代收定金之權限云云，並非可採。蓋若確係
      如此，被告何以於97年5 月22日發存證信函表示撤回授予
      伊之收受定金代理權？又伊南港加盟店因房市及業務緊縮
      ，遂自97年3 月份將業務移至南港直營店，原先加盟店仍
      派駐人員留守至同年5 月止，伊並曾於97年3 月27日告知
      被告前揭上情，顯見並非無預警歇業，被告之抗辯均不足
      採。爰依前揭系爭契約第5 條第1 項、第12條第1 項第3
      款約定及民法第565 條規定之法律關係，提起本訴。
（三）並聲明：被告應給付原告119 萬7,000 元，及自97年5 月
      20日起至清償日止，按年息百分之5 計算之利息。
二、被告則以：
（一）伊本人並未收受黃美雲交付之定金，亦未授權原告有代理
      收受定金之權限，此從系爭契約第3 條第2 項未勾選同意
      及原告所提出買賣定金收款憑證賣方收取定金欄位並無伊
      簽名即得明暸。是原告主張伊已收受定金而認買賣契約已
      成立云云，並非可採。依系爭契約第8 條第3 項之約定可
      知，黃美雲簽署之定金收款憑證係屬要約，伊不予簽認即
      不為承諾，買賣契約無從成立，原告自不得請求伊給付服
      務報酬。至於原告主張伊於97年5 月22日寄發之存證信函
      表示撤回代理權云云，惟此係因伊非法律專業人士，用語
      錯誤所致，並不影響原告未經伊授與代受定金權限之事實
      。又原告南港店擅自歇業，且未於停業前以書面通知伊此
      項事實，明顯違反民法第540 條之報告義務，伊已依民法
      第549 條終止系爭契約，自無給付酬金之義務。再者，系
      爭契約第12條第1 項第3 款規定，係以買賣契約經解除為
      要件，本件買賣契約並未成立，原告亦未陳明有何解除契
      約之情事，其依此項條款請求以委託售價百分之6 計算之
      服務報酬，顯屬無據。退而言之，縱認原告得依此項條款
      請求服務報酬，其請求具有違約金之性質，其主張之金額
      亦屬過高，應予酌減等語，資為抗辯。
（二）並聲明：原告之訴駁回。
三、經查：
（一）兩造於97年2 月15日簽訂系爭契約，原告委託被告銷售系
      爭不動產，委託期間自97年2 月16日至同年5 月16日止，
      委託銷售價格為1,995 萬元。系爭契約相關重要內容如下
      ：
   1、第3 條第2 項關於契約成立後，委託人是否同意授權受託
      人代為收受買方支付之定金勾選欄位部分，未勾選同意。
   2、第5 條有關服務報酬之約定，第1 項明文：「買賣成交者
      ，受託人得向委託人收取服務報酬，其數額為實際成交價
      之百分之4 。受託人之服務報酬請求權，於委託人簽認買
      方之議價委託書或要約書，或買方簽署買賣定金收款憑證
      時成就。 」
   3、第8 條關於定金之收受及其效力約定：
    (1)第1 項：「委託人同意受託人得為買賣雙方定金（含議價
      保證金）收受之代理人者：如委託人之原貸款金額及其他
      債務，合計超過實際買賣成交總價者，定金由受託人暫時
      保管，委託人不得向受託人主張保管期間之利息…。」。
    (2)第2 項：「若買方同意委託人之銷售條件而簽署「『買賣
      定金收款憑證』，給付定金者，毋庸經委託人簽收，買賣
      契約已有效成立。」
    (3)第3 項：「買方簽署買賣議價委託書（或要約書），於委
      任人簽認同意出售，並通知到達買方時，買賣契約即為有
      效成立，議價保證金轉為購屋定金。但委託人未同意出售
      前，買方保有隨時撤回議價之權利。」
   4、第12條係有關違約之處罰約定，其中第1 項約定，如有該
      項各款情形之一者，視為受託人已完成仲介之義務，委託
      人仍應支付以委託銷售總價百分之6 計算之服務報酬。其
      中第3款明文：「買賣契約成立後，因可歸責於委託人之
      事由或買賣雙方合意，而解除買賣契約者。」
（二）原告所提出第3 人黃美雲於97年4 月1 日與原告簽訂購買
      總價1,995 萬元之「買賣議價委託書」及「買賣定金收款
      憑證」（定金支票200 萬元），其中「買賣議價委託書」
      下方「賣方同意出售確認欄」及「買賣定金收款憑證」下
      方「賣方收取定金簽認欄」均無被告之簽認。被告本人亦
      未收取「買賣定金收款憑證」所載之定金支票。被告亦未
      與黃美雲簽訂書面之不動產買賣契約書。
      以上各項，有兩造分別提出之系爭契約、「買賣議價委託
      書」及「買賣定金收款憑證」等影本附卷可稽，並為兩造
      所不爭執，均堪信為真實。
四、得心證之理由：
    原告主張被告委託其銷售系爭不動產，其並有代收定金之權
    限，經黃美雲表示願以委託售價購買系爭不動產，並交付定
    金支票予原告時，買賣契約即已成立，其已完成服務，被告
    嗣後拒絕履約，乃依民法第565 條及系爭契約第5 條第1 項
    、第12條第1 項第3 款等約定，請求被告給付按委託售價百
    分之6 計算之服務報酬等語，被告則以前揭情詞置辯。是本
    件所應審究之爭點，應在於：（一）原告是否經被告授權而
    有代收買方定金之權限？買方黃美雲與被告間是否已成立買
    賣契約？（二）原告得否請求被告給付服務報酬？（三）前
    項如是，原告得請求金額若干？是否應予酌減？
    茲分別論述如下：
（一）原告未經被告授權，並無代收買方定金之權限，買方黃美
      雲與被告之間並未成立買賣契約：
   1、按居間者，謂當事人約定，一方為他方報告訂約之機會，
      或為訂約之媒介，他方給付報酬之契約。民法第565 條定
      有明文。又按民法第565 條所定之居間有二種情形，一為
      報告訂約機會之報告居間，一為訂約之媒介居間。所謂報
      告居間，不以於訂約時周旋於他人之間為之說合為必要，
      僅以為他方報告訂約之機會為已足，而居間人之報酬，於
      雙方當事人因居間而成立契約時，應許其請求（最高法院
      52年度台上字第2675號判例要旨足資參照）。查兩造間系
      爭契約第5 條第1 項有關服務報酬之約定，如上開三之(一)
      之2 所示，係以買賣成交為收取服務報酬之要件，是兩造
      間約定之居間契約當屬訂約之媒介居間甚明，於買賣雙方
      當事人因居間而成立契約時，始得請求居間報酬。是應審
      究買方與被告間是否因原告之居間而成立而已成立買賣契
      約。
   2、又按訂約當事人之一方，由他方受有定金時，推定其契約
      成立。民法第248 條定有明文。是須以他方受有定金時，
      契約始得推定成立。本件原告所主張黃美雲交付之定金支
      票係由原告收受，被告本人並未實際收取該紙支票，亦未
      於原告所提出「買賣議價委託書」下方「賣方同意出售確
      認欄」及「買賣定金收款憑證」方「賣方收取定金簽認欄
      」簽認乙情，為兩造所不爭執。是應先究明者，乃原告是
      否經被告授權而有代理被告收受買方交付定金之權限。考
      以前述居間契約之性質，僅在於報告訂約之機會，或為訂
      約之媒介，不當然即有代理收受定金或代理為法律行為之
      授權，居間人之權限，自應依雙方委任契約之內容而定。
      原告雖主張其有代理被告收受買方定金之權限，惟其並未
      具體主張及舉證其有代收權限之依據。而觀諸前揭系爭契
      約第8 條第1 項及第3 項約定內容，即可得知簽訂系爭契
      約並非當然包含授權原告代收定金之權限，仍須被告勾選
      同意始有授權之效力，原告方有代收定金之權限。然系爭
      契約第3 條第2 項關於契約成立後，委託人是否同意授權
      受託人代為收受買方支付之定金勾選欄位部分，被告並未
      未勾選同意授權，業如上述（參見三之(一)之1） 。原告既
      未經被告授權，自無從取得代理被告收受買方定金之權限
      ，其以賣方受託人名義收受黃美雲所交付之定金支票，自
      屬無權代理之行為。復按無代理權人以代理人之名義所為
      之法律行為，非經本人承認，對於本人不生效力。民法第
      170 條第1 項規定甚明。原告上述無權代理收受定金之行
      為，既未經被告事後承認或同意，對被告自不生效力。原
      告雖另主張被告寄發存證信函表示撤回代理權限云云，然
      被告並非法律專業人士，難以認知未曾授權與撤回授權用
      語之法律意義，事屬當然，核其存證信函之內容，僅在於
      表明不承認原告代收定金之真意，自不足憑為被告確有授
      予代收定金權限之依據。除此，原告復未能舉證以明，自
      難認其確有代理被告收受定金之權限。準此，原告無權代
      收定金之行為，對被告既不生效力，自無從以收受定金而
      推定被告與買方業已成立買賣契約。原告此部分主張要非
      可採。
   3、復按契約之要約人，因要約而受拘束。非對話為要約者，
      通常情形可期待承諾之達到時期內，相對人不為承諾時，
      其要約失其拘束力。民法第154 條第1 項前段、第157 條
      分別定有明文。復按要約之引誘，乃以喚起他人向自己要
      約為作用之意思通知，必須經自己承諾後，契約始能成立
      （最高法院85年度台上字第2681號判決要旨參照）。審酌
      比對系爭契約第8 條第1 項至第3 項規定，即可得知，於
      委託人未授權同意受託人得代收定金之情形，受託人為居
      間促使買賣雙方達成契約合意之方式，應依該條第3 項規
      定為之。而稽之系爭契約第8 條第3 項之文義內容（參見
      前述三之(一)之3） ，買方簽署買賣議價委任書（或要約書
      ），須於委託人簽認同意出售，並通知到達買方時，買賣
      契約始為有效成立，又委託人未同意出售前，買方保有隨
      時撤回之權利。再參以原告所提出黃美雲97年4 月1 日簽
      署之確認書第3 點亦載明：「您在約定的議價期限內，仍
      然可以書面隨時撤回議價。但是如果賣方已簽署承諾您的
      議價條件時，那麼您就不能撤回議價。」（參見本院卷第
      14頁）等語。由此可知，被告以委託銷售價格委託原告銷
      售系爭不動產，僅係要約之引誘，黃美雲簽署買賣議價委
      託書之性質，則係要約，並非承諾，須以賣方簽認同意始
      為承諾而成立買賣契約。本件被告既未於黃美雲簽署之買
      賣議價委託書下方「賣方同意出售確認」欄位中簽認承諾
      ，即難認雙方意思表示已經合致，雙方買賣契約自未成立
      ，堪以認定。至於原告另主張如認其交易不成立，交易市
      場就會混亂，無法保障買賣雙方乙節，考以買賣契約是否
      成立，涉及委託銷售契約約定內容及受託人代理權限之範
      圍，應依個案情形而定，非可一概而論，原告此部分論述
      ，自非認定買賣契約業已成立之法律理由，要非可採。
（二）承上所述，被告與買方黃美雲間既未成立買賣契約，原告
      依系爭契約第5 條第1 項規定請求服務報酬，即非有據。
      又按系爭系爭契約第12條第1 項第3 款約定，係以買賣契
      約成立後，因可歸責於委託人之事由或買賣雙方合意，而
      解除買賣契約為要件。惟本件買賣契約並未成立，遑論有
      解除買賣契約之情事，且原告就所謂解除買賣契約乙節亦
      未能具體主張及舉證以明，其本於該條款請求以委託售價
      百分之6 計算、具有違約處罰性質之服務報酬，亦無理由
      ，要難准許。至於原告另主張民法第565 條規定部分，僅
      係居間契約一般性定義之規定，系爭契約就請求服務報酬
      之要件既已為上述之約定，自應依系爭契約約定內容定之
      ，不得執此規定而為服務報酬之請求依據，附此敘明。
（三）原告依前揭規定請求服務報酬，均非有據。則關於得請求
      服務報酬之金額、應否酌減等其他爭點，即無再予論述之
      必要，併予敘明。
五、從而，原告本於前揭系爭契約約定及民法第565 條規定等法
    律關係，請求被告給付119 萬7,000 元，及自97年5 月20日
    起至清償日止，按年息百分之5 計算之利息，為無理由，應
    予駁回。
六、本件判決基礎已臻明確，兩造其餘攻擊防禦方法及訴訟資料
    經本院審酌後，核與判決不生影響，無一一論述之必要，併
    予敘明。
七、據上論結，原告之訴為無理由，依民事訴訟法第78條，判決
    如主文。
中    華    民    國    98    年    1    月    22     日
                  民事第三庭  法  官  施月燿
以上正本證明與原本無異。
如對本判決上訴，應於判決送達後20日內向本院提出上訴狀。
中    華    民    國    98    年    2     月    6     日
                              書記官  于耀文


司法院資訊處製作；財團法人民間司法改革基金會備份。
